【裁判字號】    98,家訴,55
【裁判日期】    990709
【裁判案由】    剩餘財產分配請求
【裁判全文】
臺灣板橋地方法院民事判決              98年度家訴字第55號
原      告  丙○○
訴訟代理人  盧建宏律師
被      告  甲○○
訴訟代理人  楊華興律師
上列當事人間請求剩餘財產分配事件，於民國99年6 月2 日經言
詞辯論終結，本院判決如下：
    主    文
被告應給付原告新臺幣捌拾伍萬捌仟壹佰參拾捌元，及自民國九
十八年六月十六日起至清償日止按年息百分之五計算之利息。
訴訟費用由被告負擔。
本判決於原告以新臺幣貳拾捌萬元供擔保後，得假執行；但如被
告以新臺幣捌拾伍萬捌仟壹佰參拾捌元為原告預供擔保，得免為
假執行。
    事實及理由
甲、程序方面：
    按訴狀送達後，原告不得將原訴變更或追加他訴，但擴張或
    減縮應受判決事項之聲明者，不在此限，民事訴訟法第255
    條第1 項第3 款定有明文。本件原告起訴原請求被告應給付
    原告新臺幣（下同）68萬6638元，及自起訴狀繕本送達翌日
    起至清償日止，按年息百分之五計算之利息。嗣於民國99年
    2 月11日言詞辯論時，擴張聲明為被告應給付原告85萬8138
    元，及自起訴狀繕本送達翌日起至清償日止，按年息百分之
    五計算之利息（參見本院卷第107 頁）。嗣於99年3 月10日
    言詞辯論時，復將利息起算日更正為被告訴訟代理人閱卷得
    悉起訴狀內容之翌日即自98年6 月16日起算（參見本院卷第
    112 頁），經核均屬擴張或減縮應受判決事項之聲明，參酌
    上開說明，自應准許，合先敘明。
乙、實體方面：
壹、原告主張：
一、原告與訴外人即被告之姊乙○○於89年1 月22日結婚，婚後
    原告於同年6 月22日購買臺北縣林口鄉○○村○○鄰○○路60
    號3 樓之房屋（下稱系爭房屋）登記乙○○名下，贈與予乙
    ○○。婚後由被告負責繳納房屋貸款（下稱房貸），93年起
    夫妻失和，後來原告索性不繳房貸，房屋一度遭銀行拍賣，
    後因被告與銀行商量只繳納利息而保住房屋未被拍賣。之後
    雙方仍經常吵吵鬧鬧，最後原告於97年9 月16日向鈞院起訴
    請求裁判離婚，經鈞院家事法庭以97年度家調字第1612號受
    理，並於97年9 月22日發通知書定於97年10月16日調解。嗣
    由鈞院以97年度婚字第1230號審理後，雙方於97年11月25日
    協議離婚並辦妥離婚登記，原告即於同日具狀撤回離婚訴訟
    。
二、按法定財產制關係消滅時，夫或妻現存之婚後財產，扣除婚
    姻關係存續所負債務後，如有剩餘，其雙方剩餘財產之差額
    ，應平均分配。但下列財產不在此限：1.因繼承或其他無償
    取得之財產。2.慰撫金。又按夫或妻為減少他方對於剩餘財
    產之分配，而於法定財產制關係消滅前五年內處分其婚後財
    產者，應將該財產追加計算，視為現存之婚後財產。但為履
    行道德上義務所為之相當贈與，不在此限。前項情形，分配
    權利人於義務人不足清償其應得之分配額時，得就其不足額
    ，對受領之第三人於其所受利益內請求返還。但受領為有償
    者，以顯不相當對價取得者為限。民法第1030條之1 第1 項
    及第1030條之3 第1項、第2 項分別訂有明文。
三、詎乙○○竟於收受原告離婚起訴狀及開庭通知後，於97年10
    月3 日將系爭房屋無償贈與移轉登記予被告，侵害原告對夫
    妻剩餘財產之分配權利之意圖相當明顯。而系爭房屋經李林
    國際不動產估價師事務所鑑價其價值為434 萬3000元，扣除
    房貸2,626,724 元後，殘值為171 萬6276元，原告於婚姻關
    係消滅時，並無任何婚後財產，而乙○○除上開不動產外，
    亦無任何婚後財產。故原告依民法第1030條之1 規定，得向
    乙○○請求85萬8138元。因乙○○係為減少原告對剩餘財產
    之分配而將其僅有之婚後財產於97年11月25日離婚前2 個月
    內即97年10月3 日無償贈與被告，且其又無財產清償原告應
    得之分配額，依民法第1030條之3 第1 、2 項規定，被告自
    應將其所受之利益85萬8138元返還原告，爰依民法第1030條
    之1 第1 項及第1030條之3 第1 項、第2 項規定訴請被告返
    還所受利益等語。
四、聲明：(1)被告應給付原告85萬8138元，及自98年6 月16日起
    至清償日止按年利率百分之五計算之利息。(2)願供擔保請准
    宣告免為假執行。
貳、被告則以下列陳詞置辯，並聲明：原告之訴駁回；如受不利
    益判決，願供擔保請准宣告假執行。
一、系爭房屋係屬「夫妻間之贈與」，並非剩餘財產分配請求權
    之標的，亦非民法第1030之1 條及第1030之3 條所得請求返
    還之標的，原告之訴顯無理由。
（一）最高法院歷年來之見解皆認為「夫妻間之贈與」，並非剩
      餘財產分配請求權之標的，例如：70年台上字第3100號判
      例意旨：「…民法第1017條第1 項有關妻之原有財產內，
      妻因其他無償取得之財產之規定，雖不排除夫之無償贈與
      情形…」，其餘75年台上字第1840號判例、69年度台上字
      第62號判決、69年度台上字第2248號判決、69年度台上字
      第3025號判決意旨、69年度台上字第3931號判決、86 年
      度台上字第3601號判決亦採如此見解。而臺灣高等法院（
      70）廳民一字第0649號研討會亦採如此見解。
（二）學術界通說之見解亦認為「夫妻間之贈與」，並非剩餘財
      產分配請求權之標的，例如許澍林教授、鄭玉波教授、林
      秀雄教授等。
（三）就社會大眾之「習慣」及「法感」而言，亦應認為「夫妻
      間之贈與」，並非剩餘財產分配請求權之標的，茲說明如
      下：
    1.大多數男性於求婚時或新婚時皆向女方表示：「為了給妳
      一輩子的保障，我要把財產過給妳」，而大多數女性亦因
      此深受感動，法律對此並無禁止之規定，而民間之「習慣
      」及「法感」亦深信此種承諾確有法律上之保障，故新聞
      亦曾報導：「求婚金句，『把財產過給妳』，最受青睞」
      。
    2.既然原告自認系爭房屋係出於「使新婚之乙○○有安全感
      」、「當時是為了讓她有個保障」之目的而為登記，若解
      釋夫妻間贈與得列入剩餘財產分配範圍，試問有何「安全
      感」可言？有何「保障」可言？
（四）就「法律文義解釋」及「信賴保護原則」而言，亦應認為
      「夫妻間之贈與」，並非剩餘財產分配請求權之標的，茲
      說明如下：
    1.民法第1030條之1 之文義並無禁止「夫妻間之贈與」、亦
      無認「夫妻間之贈與」無效之文義。
    2.民法第1030條之1 明文規定：「但下列財產不在此限：因
      繼承或其他無償取得之財產」，足證就法律文義解釋而言
      ，「夫妻間之贈與」並非剩餘財產分配請求權之標的。
    3.最高法院之判例及判決認為「夫妻間之贈與」並非剩餘財
      產分配請求權之標的，若為相反之判決，將嚴重違反「法
      律文義解釋」及「信賴保護原則」。
（五）就「法律目的解釋」而言，亦應認為「夫妻間之贈與」，
      並非剩餘財產分配請求權之標的，茲說明如下：
      民法第1030條之1 之規定，雖然同時適用於夫或妻，但立
      法目的主要係為保障妻之權益而訂定（因為了家庭而願意
      放棄事業及收入而在家中付出之人，幾乎皆是女性），故
      該條文之立法目的及重心在於「增加在家中付出之人之保
      障」，而夫妻間之贈與亦屬「增加在家中付出之人之保障
      」，故就「法律目的解釋」而言，亦應認為「夫妻間之贈
      與」，並非剩餘財產分配請求權之標的。
（六）綜上所述，系爭房屋並非剩餘財產分配請求權之標的，亦
      非民法第1030之1 條及第1030之3 條所得請求返還之標的
      ，由此可證，原告之訴顯無理由。
二、系爭房屋並非「為減少他方對於剩餘財產分配所為之處分」
    ，顯非民法第1030之3 條所得請求返還之標的，原告之訴顯
    無理由。
（一）原告於離婚前即已離家，留下乙○○獨自支付家中的全部
      開銷，就連房屋貸款亦由乙○○獨自負擔，當乙○○撐不
      下去時，因乙○○已經將畢生積蓄全花在系爭房屋，乙○
      ○和大多數無力繳納房貸的人有著相同的心態：「寧可將
      房屋移轉給親朋好友，並由其負債剩餘的貸款，也不願看
      到畢生心血遭銀行賤價拍賣給陌生的投資客」，乙○○只
      好請求被告之協助，即將系爭房屋移轉予被告名下，但由
      被告繳納全部貸款，可由不動產登記謄本上貸款債務人及
      設定義務人皆改為被告可明。
（二）此外，原告在96年即曾以民法767 條向乙○○請求，當時
      乙○○尚未為不動產移轉行為，且乙○○當時曾向被告訴
      訟代理人楊華興律師請教這方面的法律問題，楊律師即告
      以最高法院有判決認為夫妻間之贈與標的應不能列入剩餘
      財產差額分配之標的，故乙○○係因信賴民法第1030之1
      條第1 項第1 款之規定及最高法院見解始為移轉登記之行
      為。
（三）原告於97年9 月16日始將離婚之起訴狀送達於法院，而調
      解程序中並不會將起訴狀繕本送達於被告，以免看到起訴
      狀內容而動怒，導致調解困難，故乙○○於97年10月3 日
      前根本不可能看到起訴狀內容，甚至可能還沒收到調解期
      日通知，事實上被告訴訟代理人遲至98年6 月開庭前二天
      始透過閱卷影印起訴狀。
（四）原告早於96年12月3 日即提起過類似訴訟，若乙○○真有
      此意，何以當時並未為任何處分行為？何以遲至1 年後始
      為處分？足證乙○○並非「為減少他方對於剩餘財產分配
      」而處分系爭房屋。
（五）退萬步而言，若乙○○係「為減少他方對於剩餘財產分配
      而處分系爭房屋」（假設語氣），乙○○當可將房屋變賣
      給不認識的人或任由銀行拍賣，何須笨到將房屋移轉登記
      給自己的親弟弟（即被告）？何況乙○○早於96年即向楊
      律師請教這方面的法律問題，邪惡的律師豈會留下如此明
      顯的破綻？足證乙○○並非「為減少他方對於剩餘財產分
      配」而處分系爭房屋。
三、原告未「先向乙○○請求」，故不符合民法第1030之3 條之
    要件。
    按「分配權利人於義務人不足清償其應得之分配額時，得就
    其不足額，對受領之第三人於其所受利益內請求返還」，民
    法第1030之3 條定有明文，故原告必須先向乙○○請求且請
    求不足時，始得就不足額再向被告請求返還，然本案原告並
    未先向乙○○請求（96年間的另案訴訟業經原告撤回），不
    但不符合法律要件，亦無法確定是否有「不足額」及其金額
    若干。故原告之訴不符合民法第1030之3 條之要件，顯無理
    由。
四、系爭房屋並非被告「以顯不相當對價而取得」，顯非所得請
    求返還之標的，原告之訴顯無理由。
（一）如前所述，被告負有清償系爭房屋貸款之義務，故被告係
      「有償」取得，而非「無償」取得系爭房屋。
（二）97年11月25日原告與乙○○離婚時，房屋價值已因金融海
      嘯及經濟蕭條而大跌，而當時系爭房屋尚積欠數百萬元之
      貸款，故其殘值所剩無幾，故被告實質上係以數百萬元取
      得相同價值之房屋，足證系爭房屋並非被告「以顯不相當
      對價而取得」，顯非民法第1030之3 條所得請求返還之標
      的，原告之訴顯無理由。
五、原告請求金額過高，系爭房屋價格應以97年11月25日原告與
    乙○○離婚時為準。且系爭房屋因附近建商施工不當而導致
    結構受損，牆壁已產生多處明顯龜裂，故系爭房屋之價值必
    低於附近房屋之市價。而乙○○曾於96年12月30日將系爭房
    屋以305 萬元出售予訴外人許建民，但因許建民無法順利向
    銀行貸款而解約，嗣後97年中又遇到金融海嘯，故系爭房屋
    於原告97年11月25日離婚時之價值應低於305萬元等語。
參、本院之判斷：
一、原告主張於89年1 月22日與訴外人乙○○結婚，嗣後於97年
    11月25日協議離婚並辦妥離婚登記。離婚時雙方現存之婚後
    財產除系爭房屋及其基地（下稱系爭房地）外，無其他財產
    ，系爭房地係婚姻關係存續期間，原告出資購買登記於乙○
    ○名下，其性質為贈與，惟乙○○於離婚前2 個月內即97年
    10月3 日，將系爭房地所有權移轉予被告，移轉當時，系爭
    房地之抵押借款債務金額為262 萬6724元等情，業據原告提
    出土地、建物謄本、戶籍謄本、客戶放款一覽、宜蘭縣政府
    地方稅務局90-96 年度綜合所得稅各類所得資料清單等件為
    證，並為被告所不爭執，且經本院依職權調閱本院96年度家
    調字第1612號（97年度婚字第12號）離婚事件全卷，及向臺
    北縣新莊地政事務所調閱乙○○申辦系爭房屋買賣登記時所
    提出之相關資料影本及系爭房屋及其基地之不動產登記謄本
    （89年莊登字第239450號土地登記申請書及附件）查明無訛
    ，堪信為真實。惟原告主張系爭房地應列入夫妻法定財產關
    係消滅時之剩餘財產分配計算，且乙○○係為減少原告所得
    主張之剩餘財產分配權利而為處分，被告係受贈與取得系爭
    房地等情則為被告所否認，並以前詞置辯，從而本件兩造爭
    執要點厥為：(1)因夫或妻之贈與所取得之財產，應否列入剩
    餘財產分配之計算？(2)系爭房地應否追加計算，視為乙○○
    現存之婚後財產？即乙○○是否係為減少原告對於剩餘財產
    之分配而為處分？(3)原告得否向被告請求其應得之剩餘財產
    分配額？即乙○○是否足以清償原告應得之分配額？及被告
    取得系爭房地是否為無償取得或雖為有償但係以不相當代價
    取得？分述如下：
二、因夫或妻之贈與所取得之財產，應否列入剩餘財產之計算？
（一）原告與乙○○原係夫妻關係，雙方並未以契約訂立夫妻財
      產制，依法其等之夫妻財產制應適用法定財產制，此為兩
      造所不爭執。
（二）按「法定財產制關係消滅時，夫或妻現存之婚後財產，扣
      除婚姻關係存續所負債務後，如有剩餘，其雙方剩餘財產
      之差額，應平均分配。但下列財產不在此限：一、因繼承
      或其他無償取得之財產。二、慰撫金。」民法第1030條之
      1 第1 項定有明文。本件原告與乙○○業於97年11月25日
      協議離婚，已如前述，則原告主張依照前揭規定請求分配
      剩餘財產之差額，為有理由。
（三）被告主張依最高法院、學者向來之見解，均認為「夫妻間
      之贈與」，並非剩餘財產分配請求權之標的，此固非無據
      ，惟按民法第1030條之1 之立法理由：「本條新增。聯合
      財產關係消滅時，以夫妻雙方剩餘財產之差額，平均分配
      ，方為公平，亦所以貫徹男女平等之原則。例如夫在外工
      作，或經營企業，妻在家操持家務、教養子女，備極辛勞
      ，使夫得無內顧之憂，專心發展事業，其因此所增加之財
      產，不能不歸功於妻子之協力，則其剩餘財產，除因繼承
      或其他無償取得者外，妻自應有平均分配之權利，反之夫
      妻易地而處，亦然。爰增設本條第一項之規定。」足見繼
      承或其他無償取得之財產之所以不納入分配，係因其取得
      與婚姻共同生活、婚姻貢獻及協力無關所致。然於夫妻之
      間互為贈與之情形，依本院見解，贈與之一方不但與他方
      經營婚姻共同生活，所為贈與之財產更係基於贈與一方在
      外工作、經營企業或其他方式而來，備極辛勞，則受贈之
      他方因而增加之財產，不能不歸功於贈與一方之貢獻及協
      力，此與民法第1030條之1 第1 項但書所定不列入分配標
      的之「無償取得之財產」自屬有間，尚無從等同視之，而
      應為限縮解釋，將夫妻間之贈與排除於該法條所列「無償
      取得之財產」之外，始為合理。有論者或謂：民法第1030
      條之1 第1 項但書所列之贈與不應排除夫妻間之贈與，惟
      若認有不公平，贈與之一方亦得依民法第1030條之1 第2
      項，以平均分配顯失公平為由，請求法院調整或免除他方
      之分配額等語，惟此論述有其不完備之處，蓋此僅於贈與
      之一方其現存之婚後財產多於他方者，始有適用之機會；
      於贈與之一方其現存之婚後財產較他方為少者，或者贈與
      之一方已無現存之婚後財產者，即無主張適用可能，故本
      院認為，依民法第1030條之1 之立法精神，應為限縮解釋
      ，將夫妻間之贈與排除於該法條但書所列「無償取得之財
      產」之外，始為合理，故因夫或妻之贈與所取得之財產應
      列入剩餘財產之計算。
三、系爭房地應否追加計算，視為乙○○現存之婚後財產？即乙
    ○○是否係為減少原告對於剩餘財產之分配而為處分？
    按「夫或妻為減少他方對於剩餘財產之分配，而於法定財產
    制關係消滅前五年內處分其婚後財產者，應將該財產追加計
    算，視為現存之婚後財產。」民法第1030條之4 第1項 定有
    明文。故系爭房地應否追加計算，視為乙○○現存之婚後財
    產，端視乙○○是否係為減少原告對於剩餘財產之分配而為
    處分。茲分述如下：
（一）原告主張乙○○於離婚前二個月內將系爭房地所有權移轉
      予被告係為減少原告之剩餘財產分配請求，被告則否認，
      主張乙○○係捨不得系爭房地遭賤價拍賣予陌生人，且乙
      ○○於移轉時並不知悉原告業已起訴請求離婚，乙○○復
      曾請教律師信賴最高法院見解認為夫妻間贈與之財產不應
      列入剩餘財產分配範圍，若乙○○有意減少原告對剩餘財
      產之分配，應早於96年間與原告另案訴訟時即可為之，亦
      不至於留下如此明顯之破綻讓與弟弟即被告等語。
（二）被告主張乙○○係為捨不得系爭房地遭賤價拍賣予陌生人
      ，始將系爭房地所有權移轉予被告並由被告接手負擔清償
      貸款餘額，故為有償取得云云。然依系爭房地之土地及建
      物謄本所示，被告取得系爭房地之原因為贈與 (見本院卷
      第5-6 頁)， 而非其他有償原因，則乙○○有減少自己名
      下積極財產之意思甚為明顯。其次，被告雖又主張其亦同
      意負擔系爭房地上之房貸，惟衡其於法律上之定性，應係
      與乙○○同時另成立一債務承擔契約，則乙○○於減少積
      極財產之同時，亦同時減少其負債，亦應可認定。再者，
      系爭房地於移轉予被告時，其上貸款餘額為262 萬6724元
      ，此為兩造所不爭執，則依被告之主張乙○○所減少之負
      債為262 萬6724元。另系爭房地於89年購買時之價格約在
      395 萬元至405 萬元之間，此業經原告、被告分別陳述在
      卷（見本院99年6 月2 日言詞辯論筆錄）；而系爭房地經
      囑託鑑定價值之結果，於97年11月間之價值約為434 萬30
      00元，此有李林國際不動產估價師事務所98年12月25日函
      所附不動產估價報告書附卷足憑，復為兩造所不爭執。準
      此，乙○○所減少之積極財產與其所減少之負債間，存有
      高達170 餘萬元之差額，則被告抗辯稱乙○○單純僅係因
      捨不得，為避免系爭房地遭賤賣予陌生人而為處分云云，
      即無可採，乙○○主觀上存有減少其積極財產之意思，應
      可認定。
（三）被告又另主張乙○○若有意減損原告之剩餘財產分配，大
      可於96年間原告就系爭房地另訴請求所有權移轉登記時，
      即可轉讓系爭房地，然查，依被告所提出之另案起訴狀，
      可知原告係於96年12月3 日起訴（見本院卷第62頁），復
      依被告所主張及所提出乙○○與訴外人許建民間之系爭房
      地買賣契約書所示，該契約書係於96年12月30日（見本院
      卷第80-84 頁）所訂定，嗣後原告撤回起訴，該買賣契約
      亦因許建民無法順利向銀行貸款而解約，解約後乙○○則
      繼續處理贈與被告一事，則被告此項主張，亦難以採信。
（四）又被告主張乙○○信賴最高法院就夫妻間贈與不列入剩餘
      財產分配範圍之見解，故才處分系爭房地，惟此項法律爭
      議於實務上容有不同見解，故被告此項主張，亦無理由。
（五）被告復主張乙○○於處分時並不知悉原告已提起離婚訴訟
      ，惟原告與乙○○感情不睦亦非一朝一夕，且原告先前又
      曾起訴就系爭房地主張權利，乙○○亦曾試圖移轉系爭房
      地，則即便乙○○不知悉原告已確實於何時提起離婚訴訟
      ，亦不影響乙○○有意減少自己積極財產之目的在於減損
      原告之剩餘財產分配之認定。況原告與乙○○之離婚訴訟
      之調解期日通知，於97年9 月24日即寄存送達於警察機關
      ，乙○○之訴訟代理人即本件被告訴訟代理人於97年11月
      11日即已閱卷，被告主張其訴訟代理人遲至98年6 月間始
      閱卷影印起訴狀等語，亦與實情不符。
（六）綜上所述，乙○○於婚姻關係存續期間與原告即已感情不
      睦，兩造協議離婚前二個月內，將系爭房地贈與予被告，
      係為減少原告對於剩餘財產之分配而為處分，應可認定。
      則依前揭規定，應將系爭房地追加計算，視為乙○○現存
      之婚後財產。
四、原告得否向被告請求其應得之剩餘財產分配額？即乙○○是
    否足以清償原告應得之分配額？及被告取得系爭房地是否為
    無償取得或雖為有償但係以不相當代價取得？
（一）按「前項情形，分配權利人於義務人不足清償其應得之分
      配額時，得就其不足額，對受領之第三人於其所受利益內
      請求返還。但受領為有償者，以顯不相當對價取得者為限
      。」民法第1030條之3 第2 項定有明文。故原告得否向被
      告請求其應得之剩餘財產分配額，應視乙○○是否足以清
      償原告應得之分配額？及被告取得系爭房地是否為無償取
      得或雖為有償但係以不相當代價取得？
（二）乙○○是否足以清償原告應得之分配額？
    1.關於原告與乙○○現存之婚後財產範圍：
    (1)原告部分：
      原告主張其無現存之婚後財產之事實，被告亦不爭執，堪
      信其為真實。
    (2)乙○○部分：
      原告主張乙○○現存之婚後財產僅有系爭房地，被告亦無
      爭執，自堪信為真實。
    2.關於原告與乙○○現存之婚後財產價額：
    (1)原告部分：
      無。
    (2)乙○○部分：
      按民法第1030條之4 第2 項規定「依前條應追加計算之婚
      後財產，其價值計算以處分時為準。」故系爭房地之價值
      應以處分時為計算基準。而被告主張97年間有金融海嘯，
      且系爭房屋之牆壁龜裂，故價值應低於96年12月30日乙○
      ○與許建民之買賣價格305 萬元，經將被告所提出系爭房
      地96年12月30日之買賣契約書及房屋牆壁龜裂之資料一併
      送請鑑價，鑑價結果系爭房地於97年11月25日之市價為43
      4 萬3000元。而本件乙○○係於97年10月3 日處分系爭房
      地，經核97年10月至11月間之房地產行情並無太大變動，
      故認定系爭房地於處分時扣除土地增值稅之價值亦為434
      萬3000元；又系爭房地處分當時有物上負擔262 萬6724元
      ，應予扣除，扣除後殘值為171 萬6276元。又被告雖主張
      應以離婚日為價值計算基準，原告亦逕以鑑價結果為請求
      金額計算之基礎，惟因系爭房地於離婚日之價值與處分日
      之價值相同，故即便以離婚日來計算，其計算結果並無不
      同。
    3.關於原告與乙○○於婚姻關係存續中所負之債務：
    (1)原告部分：
      無。
    (2)被告部分：
      無。
    4.關於原告與乙○○婚後剩餘財產之差額：
      綜上，原告現存之婚後財產為零，而乙○○現存之婚後財
      產為171 萬6276元，故原告與乙○○剩餘財產之差額為
      171 萬6276元，平均分配之金額為85萬8138元（1,716,
      276 元÷2 ＝858,138 元）。準此，原告所得請求分配剩
      餘財產差額為85萬8138元。
    5.又乙○○除已處分予被告之系爭房地外，別無財產，此為
      兩造所不爭執，則乙○○確實無法清償予原告其應得之分
      配額全部，亦可認定。
（三）被告取得系爭房地是否為無償取得或雖為有償但係以不相
      當代價取得？
      如前所述，依系爭房地登記謄本所載，被告取得系爭房地
      之原因為贈與（見本院卷第5-6 頁），其雖另與乙○○成
      立債務承擔契約，惟此係二不同之法律關係，就被告因贈
      與無償取得系爭房地之認定無礙。
（四）綜上，乙○○不足清償原告應得之分配額85萬8138元全部
      ，故原告得就其不足額，對被告於其所受利益內請求返還
      。
五、從而，原告依民法第1030條之1 第1 項、第1030條之3 第1
    項、第2 項剩餘財產差額分配請求權之規定，請求被告給付
    85萬8138元，為有理由。另原告請求自被告訴訟代理人閱卷
    得悉本件起訴狀內容之翌日起即自98年6 月16日起至清償日
    止按年息百分之五計算之利息，亦為有理由，均應予准許。
    又兩造均陳明願供擔保，聲請宣告准、免假執行，經核合於
    法律之規定，爰分別酌定相當之擔保金額宣告之。本件為判
    決基礎之事證已臻明確，本院經逐一斟酌兩造所提其餘攻擊
    、防禦方法，均與前開論斷結果無礙，爰不再一一論述，併
    此敘明。
肆、據上論結，本件原告之訴為有理由，依民事訴訟法第78條、
    第390 條第2 項、第392 條第2 項，判決如主文。
中    華    民    國    99    年    7     月    9     日
                  家事法庭  法  官  郭光興
以上正本證明與原本無異
如不服本判決，應於判決送達後20日內向本院提出上訴狀
中    華    民    國    99    年    7     月    12    日
                            書記官  簡維萍

司法院資訊處製作；財團法人民間司法改革基金會備份。
